【裁判字號】    92,抗,255
【裁判日期】    921017
【裁判案由】    妨害兵役
【裁判全文】
臺灣高等法院高雄分院刑事裁定                      九十二年度抗字第二五五號
    抗  告  人  臺灣屏東地方法院檢察署檢察官
    被      告  甲○○
右上訴人因被告妨害兵役案件，不服臺灣屏東地方法院九十二年度易字第四六一號中
華民國九十二年八月八日第一審裁定（起訴案號：臺灣屏東地方法院檢察署九十二年
度偵緝字第三七號），提起抗告，本院裁定如左：
      主  文
原裁定撤銷，發回臺灣屏東地方法院。
      理  由
一、公訴意旨略以：被告甲○○係後備軍人，原住屏東縣潮州鎮○○路四十一號，於
    民國九十一年七月間遷出上開處所無故不依規定申報，致使屏東縣後備司令部所
    發指定應於九十一年十月十五日，前往高雄縣大樹鄉○○村○○路一號仁美營區
    報到之點閱召集令，無法送達，因認被告涉犯違反妨害兵役治罪條例第十條第三
    項、第一項第三款罪嫌，應依同條例第五條科刑等語。
二、抗告意旨略以：後備軍人由戶籍管轄區域遷往其他戶籍管轄區域者，應逕向遷入
    地「戶政事務所」辦理戶籍遷入登記，後備軍人管理規則第十五條定有明文。被
    告於居住處所遷移後，即未依規定辦理戶籍遷移登記，而召集令又為各縣市後備
    司令部依戶籍地址發送，則嗣後召集令之無法送達，自為被告所得預見。又「意
    圖避免召集」在修正前之第十一條第三項並沒有此要件，仍係一有效刑罰規定，
    被認為不違憲，所以這應只是立法政策問題。「以．．論」之規定方式，通常被
    認為係擬制規定之方式，如果要求該罪名成立，仍必須以能證明「有避免召集之
    意圖」為前提，則立法者又何必規定致召集令無法送達時「以避免召集論」？故
    於解釋上，「避免召集之意圖」並不在舉證責任之列，而係由法律擬制而成，於
    能證明行為人之行為符合第十條第一項各款之要件，係召集令無法送達時，即可
    依同條例第五、六條科刑，原審認事用法尚嫌未洽，爰提起抗告，請求撤銷原裁
    定等語。
三、原裁定以：按檢察官就被告犯罪事實，應負舉證責任，並指出證明之方法。法院
    於第一次審判期日前，認為檢察官指出之證明方法顯不足認定被告有成立犯罪之
    可能時，應以裁定定期通知檢察官補正，逾期未補正者，得以裁定駁回起訴，刑
    事訴訟法第一百六十一條第一項、第二項定有明文。本件公訴人認被告涉犯妨害
    兵役治罪條例第十條第三項、第一項第三款罪嫌，應依同條例第五條規定處刑，
    據以提起公訴，惟原審以公訴人指出之證明方法顯不足認定被告有成立犯罪之可
    能，於第一次審判期日前裁定通知公訴人應於十五日內補正被告具備妨害兵役治
    罪條例第十條第一項規定之特別主觀不法構成要件要素即「意圖避免召集處理」
    之證明方法，該裁定已於九十二年六月十八日送達公訴人收受，公訴人僅於九十
    二年六月三十日以屏檢輝篤九二偵緝三七字第一四一一七號函覆略以：「按後備
    軍人於戶籍遷出遷入或住址變更有申報之義務，後備軍人管理規則第七條第二款
    定有明文，本件被告甲○○未盡其申報義務，致使點閱召集令無法送達，且偵查
    中亦傳喚不到，依此在之客觀行為均足以認定被告主觀之避免召集之不法意圖，
    因此原卷證資料已足認定被告犯罪。」等語（見原審卷第二十七頁），未提出其
    他具體之證明方法，亦未針對原審命其補正之事項提出補正，乃逕以裁定駁回公
    訴。
四、惟按檢察官提出之證據及指出之證明方法，從形式上觀察，已有相當之證據，縱
    法院嗣後調查之結果，認檢察官之舉證不足以證明被告犯罪時，即非所謂「顯」
    不足以認定被告有成立犯罪可能之情形。此際，法院應以實體判決終結訴訟，不
    宜以裁定駁回檢察官之起訴。又法院以裁定命檢察官補正證據並指出證明之方法
    ，除檢察官逾期未補正，或所補正之證據與本案毫無關聯外，法院自不得以檢察
    官所補正之證據仍有不足為由，而裁定駁回檢察官之起訴，乃屬當然解釋。易言
    之，法院裁定命檢察官補正證據，若檢察官已就命其補正之事項提出補正，縱法
    院認其所補正之證據仍有不足，亦不得再依刑事訴訟法第一百六十一條第二項規
    定逕以裁定駁回檢察官之起訴。
五、經查：
（一）本件公訴人認被告涉犯妨害兵役治罪條例犯行，係以屏東縣後備司令部列管後
      備軍人行方不明遷出未報移送法辦年籍表、召集令交付通知書、戶籍謄本各一
      份及戶籍地現場照片二幀，作為證據。依前開內容，被告確有未居住戶籍地，
      亦未依規定申報戶籍遷出之客觀事實，足徵被告有妨害兵役治罪條例第十條第
      一項第三款所指之「居住處所遷移，無故不依規定申報」之情事。是從形式上
      觀察，已有相當之證據，至於被告主觀上是否成立犯罪，有無該條項所指「意
      圖避免召集處理」之犯意，乃屬事後調查及邏輯論理之問題，應非所謂「顯」
      不足以認定被告有成立犯罪可能之情形。
（二）又原審認公訴人指出之證明方法顯不足認定被告有成立犯罪之可能，以裁定通
      知公訴人應於十五日內補正，該裁定已於九十二年六月十八日送達公訴人收受
      ，而公訴人亦於九十二年六月三十日以屏檢輝篤九二偵緝三七字第一四一一七
      號函覆略以：「按後備軍人於戶籍遷出遷入或住址變更有申報之義務，後備軍
      人管理規則第七條第二款定有明文，本件被告甲○○未盡其申報義務，致使點
      閱召集令無法送達，且偵查中亦傳喚不到，依此在之客觀行為均足以認定被告
      主觀之避免召集之不法意圖，因此原卷證資料已足認定被告犯罪。」等語補正
      。另依該函覆內容，原審雖認公訴人顯未針對命其補正之事項提出補正，但公
      訴人既已將後備軍人管理規則規定內容予以說明，且又說明被告偵查中亦經傳
      喚未到等情，以資推論被告主觀犯意，即難指其所補正之證據或指出之證明方
      法與本案毫無關聯。又按被告之主觀犯意如何，係存在心理層面之思惟，一般
      人常常無法得見，是在法律判斷上，常須藉助於其他客觀事實之佐證，以邏輯
      推論之方式而得之。故縱法律之生命不是在於邏輯，而在於經驗，惟事實判斷
      除須有豐富之經驗累積外，亦常須藉助於邏輯之推論，始能架構。原審就妨害
      兵役治罪條例條文修正前後相關條文予以分析，而認被告主觀犯意為本件犯罪
      之構成要件，固非無見，惟公訴人既已就被告犯罪之客觀事實予以舉證，並以
      函覆說明其對於被告犯罪之主觀要件之推論，若原審未能贊同公訴人有關犯罪
      主觀要件之推論，亦僅係判決有罪、無罪之理由，而於判決書中，將其邏輯之
      推論過程予以敘明，自難認係公訴人對於原審裁定命補正之說明全然置之不理
      。揆諸前揭說明，縱法院認其所補正之證據仍有不足，亦不得再以裁定駁回公
      訴人之起訴。乃原審徒以公訴人所為補正與證明方法並無任何裨益或進展，逕
      予裁定駁回本件公訴，容有違誤。公訴人抗告意旨，雖非以此為理由，指摘原
      裁定不當，惟原裁定既有上開可議之處，自應由本院予以撤銷，並發回原法院
      更為適當之處理。
據上論斷，應依刑事訴訟法第四百十三條前段，裁定如主文。
中    華    民    國    九十二      年      十        月      十七      日
                              臺灣高等法院高雄分院刑事第二庭
                                  審判長法官  林正雄
                                        法官  黃壽燕
                                        法官  黃蕙芳
右正本證明與原本無異。
不得再抗告。
                                  法院書記官  郭蘭蕙
中    華    民    國      九十二      年      十      月      十七      日


司法院資訊處製作；財團法人民間司法改革基金會備份。
